【裁判字號】    98,交易,107
【裁判日期】    981009
【裁判案由】    過失傷害
【裁判全文】
臺灣板橋地方法院刑事判決             98年度交易字第107號
聲  請  人  臺灣板橋地方法院檢察署檢察官
被      告  戊○○
            丙○○
                    之1號4樓.
上列被告因過失傷害案件，經檢察官聲請簡易判決處刑（97年度
偵字第2467號），本院認為不宜以簡易判決處刑，改依通常程序
審理，判決如下：
    主  文
丙○○從事業務之人，因業務上之過失傷害人，處有期徒刑貳月
，如易科罰金，以新臺幣壹仟元折算壹日。
戊○○無罪。
    事  實
一、丙○○為三重汽車客運股份有限公司所僱用之營業大客車司
    機，為從事駕駛公車業務之人，於民國96年8 月4 日20時58
    分許，駕駛車牌號碼FJ-727號營業大客車（下稱三重客運公
    車），沿臺北縣新莊市○○路往桃園方向行駛於內側車道時
    ，途經新莊市○○路與中港路口前，其應注意車前狀況及兩
    車併行之間隔，並隨時採取必要之安全措施，依當時天候晴
    、日間自然光線、柏油路面乾燥、無缺陷、無障礙物、視距
    良好等路況，並無不能注意之情事，竟疏於注意，於其加速
    欲超越行駛於其右側車道（即第二車道）由指南汽車客運股
    份有限公司所僱用戊○○（經本院為無罪判決如後述）所駕
    駛之車牌號碼939-AB號營業大客車（下稱803 號公車）時，
    而與戊○○駕駛803 號公車左前方之照後鏡發生擦撞，致戊○○為閃避丙○○駕駛之營業大客車，旋將803 號公車向右
    閃避，而不慎撞擊行駛於同向右前方由丁○○所騎乘並搭載
    乙○○之車牌號碼PNV-363 號重型機車，造成丁○○及乙○○人車倒地，丁○○因而受有四肢多處擦傷之傷害；乙○○
    因而受有左尺骨骨折、左臂、左腿多處擦傷之傷害。嗣丙○○於未被有偵查犯罪職權之機關或公務員發覺前，即主動向
    前往現場處理尚不知肇事者之臺北縣政府警察局新莊分局員
    警坦承其為肇事者而查獲。
二、案經丁○○、乙○○訴由臺北縣政府警察局新莊分局報告臺
    灣板橋地方法院檢察署檢察官偵查起訴。
    理  由
壹、有罪部分
一、按被告以外之人（含證人、鑑定人、告訴人、被害人、共同
    被告等）於審判外之陳述雖不符刑事訴訟法第159 條之1 至
    之4 等4 條之規定，而經當事人於審判程序同意作為證據，
    法院審酌該言詞陳述或書面陳述作成時之情況，認為適當者
    ，亦得為證據，刑事訴訟法第159 條之5 第1 項定有明文。
    其立法意旨在於傳聞證據未經當事人之反對詰問予以核實，
    原則上先予排除，惟若當事人已放棄反對詰問權，於審判程
    序中表明同意該等傳聞證據可作為證據；基於尊重當事人對
    傳聞證據之處分權，及證據資料愈豐富，愈有助於真實發見
    之理念，且強化言詞辯論主義，使訴訟程序得以順暢進行，
    上開傳聞證據亦均具有證據能力。本案被告丙○○及檢察官
    於言詞辯論終結前，均未就本院所認定犯罪事實而經調查採
    用之證據主張有刑事訴訟法第159 條第1 項不得為證據之情
    形，本院復審酌各該證據作成時並無違法及證明力明顯過低
    之瑕疵等情況，認為適當，是本案所認定犯罪事實所採用之
    證據均有證據能力，合先敘明。
二、訊據被告丙○○固坦承與戊○○駕駛803 號公車發生擦撞之
    事實，然矢口否認有何過失傷害之犯行，辯稱：係戊○○所
    駕駛的指南客運803 號公車向左越線擦撞到伊車的照後鏡，
    伊車自始就快於戊○○的公車，伊車也沒有偏移，故伊沒有
    過失云云，經查：
  (一)上揭過失傷害之事實，業據證人即目擊者甲○○於警詢、偵
    訊時證稱：當時伊乘坐在指南客運803 號公車上，公車係於
    中正路往桃園方向內側車道旁第二車道直行，行至肇事地時
    ，伊乘坐之公車都未偏移，那時伊有發現對方那部公車，他
    的車速比伊的公車快，且車身很貼近伊的公車，之後突然聽
    到照後鏡被撞的聲音，照後鏡已整個移動，車上有人發出叫
    聲，伊轉頭看右手邊，機車騎士和乘客已飛出去等語明確（
    見97年度偵字第2467號卷第21頁、97年度調偵字第14頁），
    核與證人戊○○於警詢時證稱：伊當時沿中正路快車道外側
    往桃園方向直行，伊行駛至肇事地點時，三重客運公車從伊
    左後方撞到伊駕駛座照後鏡，伊車就右撇過去，撇過去時就
    撞到被害人機車等語（見97年度偵字第2467號卷第15頁）及
    證人即告訴人丁○○、乙○○於警詢中證稱其等騎乘機車於
    慢車道上在肇事地點左後方突然被撞到等情節相符，並有臺
    北縣政府車察局新莊分局新莊交通分隊道路交通事故現場圖
    道路交通事故調查報告表(一)(二)、現場照片及車損照片共18幀
    在卷可按（見同上偵卷第27-29 、36-38 頁）。又告訴人丁○○確因亦本件車禍受有有四肢多處擦傷之傷害、乙○○因
    而受有左尺骨骨折、左臂、左腿多處擦傷之傷害等情，有新
    泰綜合醫院、健雄診所各2 紙在卷可按（見同上偵卷第22、
    23、24、26頁）。
  (二)被告丙○○雖辯稱：伊車車速本就較戊○○車速快，係戊○○駕車偏離車道先撞上伊車後，自行撞上被害人丁○○之機
    車云云。然佐證人甲○○上開證述內容：伊未感覺803 號公
    車有偏移，係三重客運公車貼近伊公車等語，並參酌現場照
    片所示803 號公車左前方照後鏡係往前向外翻出乙節，可知
    803 號公車左前方照後鏡受有來自車行後方向車行前方之力
    量作用，足認當時應係被告丙○○所駕駛之公車顯然在戊○○駕駛之公車後方，以快於戊○○之車速欲超越戊○○駕駛
    之公車，惟未注意兩車併行之間隔，而向右偏行越線與上開
    803 號公車突出於車身之左方照後鏡發生擦撞，並造成803
    號公車之左照後鏡係往前順時針方向外翻之情明確，是被告
    丙○○所辯，應係推諉卸責之詞，委無足採。
  (三)按汽車行駛時，駕駛人應注意車前狀況及兩車併行之間隔，
    並隨時採取必要之安全措施，道路交通安全規則第94條第3
    項定有明文，此為被告戊○○前揭時地身為營業大客車駕駛
    人所應知悉並注意者，而依當時情形為晴天、有夜間光線、
    視距良好，現場為柏油鋪設，路面無缺陷、無障礙，又無其
    他不能注意之情形，竟疏未注意，貿然於超越行駛於其右側
    車道之戊○○駕駛803 號公車時，因未注意兩車併行之間隔
    而偏移其車道，致與戊○○所駕駛803 號公車發生擦撞，又
    戊○○因無法及時注意，向右閃避，而撞及丁○○所騎乘之
    車號牌碼PNV-363 號重型機車之左後方，致丁○○及所搭載
    之乙○○人車倒地，因而受有前揭傷害，已如前述。再被告
    丙○○考領有駕駛執照，受僱於三重客運行駛於該路線期間
    約2 年，經其陳明在卷（見本院卷第102 頁），對該處之路
    況應知之甚稔，若稍加注意，應可避免與戊○○發生擦撞，
    使戊○○不致於向右追撞丁○○之機車，而發生本件車禍，
    可見其並無不能注意之情事，其疏未注意兩車併行之間隔，
    於超越戊○○所駕駛803 號公車時偏向戊○○之車道，造成
    戊○○閃避不及發生擦撞後速往右偏移以求迴避而發生與丁○○所騎乘之機車之車禍，被告丙○○上開過失行為與就告
    訴人丁○○、乙○○之受傷結果間，具有相當因果關係，自
    應為其過失行為負責。
  (四)綜上所述，被告丙○○上開所辯，不足採信。本案事證明確
    ，被告業務過失傷害犯行，堪以認定。
三、查被告丙○○係三重汽車客運公車僱用之司機，平日以駕駛
    營業大客車為業，為從事業務之人，其於執行業務中駕事，
    核其所為，係犯刑法第284 條第2 項前段之業務過失傷害罪
    。被告以一過失行為，造成告訴人丁○○、乙○○2 人受傷
    之結果，而侵害數法益，為同種想像競合，應依刑法第55條
    規定從一業務過失傷害罪處斷。被告於肇事後未經偵查犯罪
    職權之機關或公務員發覺前，即主動向據報到場處理之臺北
    縣政府警察局新莊分局警員坦承肇事，有臺北縣政府警察局
    新莊分局道路交通事故肇事人自首情形紀錄表附卷可稽（見
    97年度偵字第2467號卷第32頁），被告對於未發覺之罪自首
    而接受裁判，核與自首要件相符，爰依刑法第62條前段規定
    減輕其刑。爰審酌被告素行尚佳，並無任何刑事前科紀錄（
    有臺灣高等法院被告前案紀錄表附卷可按），為高職畢業之
    智識程度，犯後坦承犯行，態度良好，惟迄今未與被害人達
    成和解，及被害人所受傷害等一切情狀，量處如主文所示之
    刑，並審酌其年齡、職業、收入、社會地位等節諭知易科罰
    金之折算標，以示懲儆。
貳、無罪部分
一、公訴意旨略以：被告戊○○為營業大客車司機，係從事於業
    務之人，於96年8 月4 日20時58分許，被告戊○○駕駛803
    號公車（即車牌號碼939-AB營業大客車）與丙○○駕駛三重
    客運公車（即車牌號碼FJ-727號營業大客車），均沿臺北縣
    新莊市○○路往桃園方向行駛，途經新莊市○○路與中港路
    口前，丙○○理應注意汽車欲超越同一車道之前車時，須先
    按鳴喇叭2 單響或變換燈光1 次，且前行車減速靠邊或以手
    勢或亮右方向燈表示允讓後，後行車始得超越，超越時應顯
    示左方向燈並於車前左側保持半公尺以上之間隔超過，行至
    安全距離後，再顯示右方向燈駛入原行路線，而依當時情形
    ，又無不能注意之情事，竟疏於注意，未依規定而任意變換
    車道超車，且超車時未注意安全車距，而擦撞右前方同向行
    駛由被告戊○○所駕駛803 號公車左後方照後鏡，被告戊○○亦因未注意車前狀況，將所駕駛之803 號公車向右閃避，
    不慎撞及同向前方，由丁○○所騎乘並搭載乙○○之車牌號
    碼PNV-363 號重機車，造成丁○○及乙○○人車倒地，丁○○因而受有四肢多處擦傷之傷害；乙○○因而受有左尺骨骨
    折、左臂、左腿多處擦傷之傷害（丙○○所涉犯業務過失傷
    害部分，業經本院認定有罪如前所述）。因認被告戊○○涉
    犯刑法第284 條第2 項前段之業務過失傷害罪嫌等語。
二、按犯罪事實應依證據認定之，無證據不得認定犯罪事實；又
    不能證明被告犯罪者，即應諭知無罪之判決，刑事訴訟法第
    154 條第2 項、第301 條第1 項分別定有明文。次按認定犯
    罪事實所憑之證據，雖不以直接證據為限，間接證據亦包括
    在內，然而無論直接證據或間接證據，其為訴訟上之證明，
    須於通常一般人均不致有所懷疑，而得確信其為真實之程度
    者，始得據為有罪之認定，倘其證明尚未達到此一程度，而
    有合理之懷疑存在時，即難遽採為不利被告之認定，最高法
    院88年度臺上字第954 號判決意旨可資參照。又刑法上之過
    失犯，以行為人對於結果之發生應注意並能注意而不注意為
    成立要件，亦即行為人須有防止結果發生之注意義務，且客
    觀上無不能注意之情事，竟疏未注意，違反其注意義務，始
    能令其就該有預見可能性之結果負過失犯罪責。
三、本件公訴人認被告戊○○涉有刑法第284 條第2 項前段之業
    務過失傷害罪嫌，無非係以被告戊○○之供述、同案被告丙○○之供述、告訴人丁○○、乙○○之指述、證人甲○○於
    警詢、偵查中之證述、道路交通現場圖、道路交通事故調查
    報告表、道路交通事故現場及車損照片、新泰綜合醫院診斷
    證明書、行車記錄器紀錄紙等附卷可稽為其論據。訊據被告
    戊○○固不否認有於上揭時地駕駛803 號公車與告訴人丁○○、乙○○發生擦撞致丁○○、乙○○及丁○○所騎乘之車
    牌號碼PNV-363 號重型機車均倒地，分別造成丁○○受有四
    肢多處擦傷之傷害、乙○○受有左尺骨骨折、左臂、左腿多
    處擦傷之傷害之事實，惟堅決否認有何過失行為，辯稱：伊
    行駛於第二車道，是丙○○所駕駛之三重客運公車擦撞到伊
    的公車左前方照後鏡，伊因三重客運公車很快速地偏過來，
    伊嚇一跳旋向右閃避才撞到機車騎士，當時伊車時速約三十
    幾，而三重客運的公車車速很快，伊並無過失等語。是本案
    茲應審究者則為：在丙○○所駕駛三重客運公車加速超越並
    偏向被告戊○○所行駛之車道時，被告戊○○究竟能否及時
    注意及採取防範措施。經查：
  (一)被告戊○○所駕駛之803 號公車之右前方撞擊告訴人丁○○
    騎乘車牌號碼PNV-363 號重型機車左後方，致告訴人丁○○
    及所搭載之乙○○人、車倒地，而受有前揭傷害等情，業據
    被告戊○○供明在卷，核與告訴人丁○○、乙○○於警詢中
    證稱其等騎乘機車於慢車道上在肇事地點左後方突然被撞到
    等情節相符，並有臺北縣政府車察局新莊分局新莊交通分隊
    道路交通事故現場圖道路交通事故調查報告表(一)(二)、現場照
    片及車損照片共18幀、新泰綜合醫院、健雄診所各2 紙在卷
    可按（見97年度偵字第2467號卷第22-24 、26-29 、36-38
    ），是此部分之事實，堪以認定。
  (二)又證人即同案被告丙○○固證稱：伊係因被告駕駛越線向左
    侵入伊車道內始發生兩車擦撞等語，惟依證人即目擊者甲○○於警詢、偵訊時證稱：當時伊乘坐在指南客運803 號公車
    上，公車係於中正路往桃園方向內側車道旁第二車道直行，
    行至肇事地時，伊乘坐之公車都未偏移，那時伊有發現對方
    那部公車，他的車速比伊的公車快，且車身很貼近伊的公車
    ，之後突然聽到照後鏡被撞的聲音，照後鏡已整個移動，車
    上有人發出叫聲，伊轉頭看右手邊，機車騎士和乘客已發出
    去等語、證人即同案被告丙○○於警詢中供稱：伊的車速比
    對方（戊○○）快，伊有要超越對方的動作等語（見97年度
    偵字第2467號卷第18、21頁、97年度調偵字276 號卷第14頁
    ），衡酌證人甲○○與被告戊○○、丙○○均無仇隙，且係
    偶然乘坐於被告戊○○駕駛之公車，其並無刻意隱匿、造假
    或偏坦之理，是以其證述內容應較為可採。再參酌卷附道路
    交通事故現場圖及車損照片所示（見97年度偵字第2467號卷
    第27、36、37頁），被告戊○○駕駛之公車左前照後鏡係以
    順時針方向往前向外翻出，可知丙○○所駕駛之公車車速應
    快於被告戊○○所駕駛之公車，且有自內側車道自後向右偏
    移之舉動，致與被告戊○○所駕駛之公車發生擦撞。
  (三)依證人甲○○於本院審理時證稱：在公車行進過程中，伊聽
    到的撞擊聲音有後照鏡撞擊的聲音及旁邊有機車倒地的聲音
    ，這個聲音的發生是密接的等語（見本院卷第99頁），足徵
    被告所駕駛之公車遭擦撞後，係立即發生撞擊機車之情事甚
    明。準此，在丙○○欲超越右方被告所駕駛之公車時，因未
    注意兩車併行之間隔，越線偏向右方以致撞擊被告戊○○所
    駕駛之公車左後照鏡，被告戊○○在遭遇此種情況時，衡諸
    一般人之駕駛行為，如受有突如其來之危險逼近，即會以反
    方向為本能性之迴避或閃躲，是以被告戊○○實無從在此緊
    急狀況下，及時注意其與右前方行進中機車間之安全距離是
    否有足以容其向右閃避之空間，故被告戊○○既無法及時注
    意，則難認被告戊○○有何公訴人所指違反之注意義務。
  (四)綜上所述，足認被告戊○○上開所辯，應可信憑，且依現存
    卷證不能證明被告戊○○上開閃避行為就造成告訴人丁○○
    、乙○○之傷害有何其預見可能性而有違反未注意車前狀況
    之注意義務之情。此外，本院復查無其他積極、具體確切之
    證據足資證明被告戊○○有何業務過失傷害之犯行，揆諸上
    開判例要旨及說明，即不得遽為不利被告戊○○之認定，因
    不能證明被告犯罪，自應為無罪判決之諭知。
據上論斷，應依刑事訴訟法第452 條、第299 條第1 項前段、第
301 條第1 項，刑法第284 條第2 項前段、第55條、第62條前段
、第41條第1 項前段，刑法施行法第1 條之1 ，判決如主文。
本案經檢察官陳豐年到庭執行職務。
中    華    民    國    98    年    10    月    9     日
                    交通法庭  法  官  陳海寧
以上正本證明與原本無異。
如不服本判決應於收受判決後10日內向本院提出上訴書狀，並
應敘述具體理由。其未敘述上訴理由者，應於上訴期間屆滿後
20日內向本院補提理由書（均須按他造當事人之人數附繕本）
「切勿逕送上級法院」。
                              書記官  潘佳欣
中    華    民    國    98    年    10    月    9     日
附錄本案論罪科刑法條全文
刑法第284條第2項：
從事業務之人，因業務上之過失傷害人者，處 1 年以下有期徒
刑、拘役或 1,000 元以下罰金。致重傷者，處 3 年以下有期徒
刑、拘役或 2,000 元以下罰金。


司法院資訊處製作；財團法人民間司法改革基金會備份。
